臺灣板橋地方法院民事判決　九十年度簡上字第三三三號
　　上　訴　人　乙○○
　　　　　　　　甲○○○
　　被　上訴人　丙○○
右當事人間分配表異議之訴事件，上訴人對於中華民國九十年六月四日本院板橋簡易
庭八十九年度板簡字第二三四四號第一審判決提起上訴，本院判決如左：
    主      文
原判決關於駁回上訴人後開第二項之訴部分，並訴訟費用之裁判廢棄。
本院八十八年度民執竹字第二五八三二號拍賣抵押物強制執行事件，就分配表次序五
中，被上訴人所分配之債權原本新臺幣壹佰貳拾萬元、違約金新臺幣參拾伍萬參仟柒
佰柒拾貳元部分，應減縮債權原本為新臺幣壹佰零玖萬玖仟貳佰元，違約金為新臺幣
壹拾玖萬零玖佰肆拾玖元。
其餘上訴駁回。
第一、二審訴訟費用由被上訴人負擔百分之十七，餘由上訴人負擔。
    事      實
甲、上訴人方面：
  一、聲明：
    (一)原判決廢棄。
    (二)本院八十八年度民執字第二五八三二號拍賣抵押物強制執行事件，就分配表次
      序五中，被上訴人所分配之債權原本新臺幣（下同）一百二十萬元、違約金三
      十五萬三千七百七十二元部分，應減縮更正債權原本為四十六萬九千四百元，
      違約金部分應予剔除。
  二、陳述：除與原審宣示判決筆錄所載相同者茲予引用外，補稱：
    (一)當初借款時，兩造並未約定違約金，上訴人係蓋章於空白之抵押權設定文件上
      ，故其上之違約金約定，顯係訴外人即代書吳永進擅自記載，應不為抵押權效
      力所及。
    (二)本件抵押權設定契約書上載明，抵押權存續期間為民國八十六年十一月十日至
      八十九年十一月九日，又被上訴人亦自承本金可自由償還，顯見本件並無清償
      期之約定，至為灼然，況被上訴人自八十七年二月九日後，仍正常向上訴人收
      取款項，故上訴人自始均未違約，自無須支付違約金。
  三、證據：援用原審之立證方法。
乙、被上訴人方面：
  一、聲明：駁回上訴。
  二、陳述：除與原審宣示判決筆錄所載相同者茲予引用外，補稱：
    (一)本件借款之初被上訴人確依民間借貸習慣預扣三個月利息，因此本件借款之本
      金應為一百零九萬九千二百元（即一百二十萬元扣除三個月利息十萬零八百元
      ），上訴人如依上開本金計算每月本應給付利息三萬零七百七十八元，但上訴
      人每月係繳交三萬三千六百元之利息，即每月溢付二千八百二十二元，自八十
      七年二月至八十八年七月止，共計十八個月，上訴人溢付之金額核計為五萬零
      七百九十六元。另被上訴人前開預扣之三個月利息雖不應算入本金，但該三個
      月之利息上訴人仍應給付，合計為九萬三千三百三十四元，與前述上訴人溢付
      之款項扣抵後，上訴人仍積欠被上訴人利息四萬一千五百三十八元，故上訴人
      主張其所返還之款項均應抵充利息等語，顯不足採。此外，本件兩造間約定之
      利率雖已超過法定利率，但上訴人既已任意給付，自不得請求返還。
    (二)借款之初兩造係言明借款期限為三個月，上訴人應於八十七年二月九日清償本
      金，惟因上訴人屆期並未依約清償，被上訴人遂同意上訴人依原約定條件償還
      債務，亦即民法第三百二十條之新債清償，嗣上訴人既未於八十八年九月二日
      履行新債務中按月還息之約定，依法其舊債務並不消滅，從而被上訴人自得依
      舊債務違約時之條件，請求上訴人返還本金並給付違約金。
    (三)上訴人雖辯稱其係於空白之抵押權設定契約書上簽名蓋章，惟查，上訴人除本
      件借款設有抵押權擔保外，尚擁有三十餘筆不動產，其中至少有八筆設定抵押
      權，以上訴人如此豐富之資力及經驗，當不至於會在空白之抵押權設定契約書
      上簽名蓋章，且借據上之金額上訴人既自承為其親自填寫，更足證上訴人所言
      不實。
  三、證據：援用原審之立證方法，並提出上訴人財產目錄、本院八十八年度票字第
            七五一五號本票裁定及其確定證明書影本各乙份、建物登記謄本十一份
            、土地登記謄本三十一份為證，及聲請訊問證人吳永進。
丙、本院依職權調取本院八十八年度執字第二五八三二、二六三五二號拍賣抵押物強
    制執行卷宗及八十八年度票字第七五一五號本票裁定卷宗。
    理      由
一、本件上訴人起訴主張：本院民事執行處八十八年度民執竹字第二五八三二號強制
    執行事件中，業已拍定上訴人即債務人所有位於臺北縣板橋市○○路一○一號二
    樓之建物及其基地，並製作分配表在案。該分配表中，將被上訴人即債權人之債
    權原本列為一百二十萬元，違約金則列為三十五萬三千七百七十二元。惟查，上
    訴人當初係透過訴外人即代書吳永進向被上訴人借款一百二十萬元，雙方約定每
    月償還本金一萬二千元，按月以月息百分之一點八即二萬一千六百元計息（
    0000000*1.8%=21600），利息不隨本金之償還而遞減，亦即上訴人每月應給付被
    上訴人三萬三千六百元 （12000+21600=33600）。借款之初，被上訴人方面並預
    扣三個月之本金利息，即十萬零八百元（33600*3=100800），此外雙方並未約定
    清償期，本金亦可自由攤還。上訴人自八十六年十一月起至八十八年七月止共計
    二十一個月，每月償還三萬三千六百元，八十八年八月則償還二萬五千元，合計
    共已清償七十三萬零六百元 （33600*21+25000=730600），其中本金部分已清償
    二十五萬五千四百元（12000*21+3400=255400；其中八十八年八月所給付之二萬
    五千元扣除利息二萬一千六百元後，以清償本金三千四百元計），故本金部分應
    僅積欠九十四萬四千六百元 （0000000-000000=944600）。另如依系爭抵押權設
    定契約書上所載，利息及遲延利息部分係約定「無」，亦即前開上訴人迄已清償
    之七十三萬零六百元，應均係抵充本金，從而本金部分應僅剩餘四十六萬九千四
    百元迄未清償 （0000000-000000=469400），系爭分配表中，將被上訴人之債權
    原本記載為一百二十萬元，顯有違誤；退步言之，縱如被上訴人所稱雙方係約定
    以月息百分之二點八計算，已逾法定週年利率百分之二十上限，超過部分應予抵
    充本金，而被上訴人當初所預扣之三個月利息亦同。此外，上訴人當初係於空白
    之抵押權設定書上簽名蓋章，其上所載違約金條款係訴外人吳永進所擅自加註，
    上訴人並未同意，自不為抵押權效力所及，應予剔除，爰依強制執行法第四十一
    條第一項之規定，求為判決如其聲明所示等語。
二、被上訴人則以：借款之初，兩造間即已約定利息為月息百分之二點八，故上訴人
    係按月清償三萬三千六百元之利息（0000000*2.8%=33600），違約金部分為每逾
    一日每萬元以一百元計算，借款期限為三個月，亦即清償期為八十七年二月九日
    。嗣上訴人屆期並未償還，被上訴人同意上訴人依新債清償之方式依原訂條件償
    還，惟上訴人自八十九年九月二日起即違約未再清償，依約定被上訴人除得請求
    上訴人償還本金外，並得主張前開之違約金，且被上訴人已依兩造原訂利率自動
    酌減違約金，應無不當。另借款之初被上訴人的確先預扣三個月利息，故本金應
    為一百零九萬九千二百元。
三、查上訴人於八十六年十一月十日透過訴外人吳永進代書向被上訴人借款一百二十
    萬元，上訴人除以上開建物及基地設定抵押權作為擔保外，並開立以上訴人為發
    票人、發票日八十六年十一月十日、到期日八十七年二月九日、票面金額一百二
    十萬元、票據號碼二○一六五八號之本票乙紙作為擔保，借款之初，被上訴人並
    已預扣十萬零八百元；上訴人自八十六年十一月起至八十八年七月止，每月給付
    被上訴人三萬三千六百元，八十八年八月給付二萬五千元，合計共已給付被上訴
    人七十三萬零六百元，及上訴人自八十八年九月二日起，即未依約清償本件借款
    本息等事實，為兩造所不爭，核與證人吳永進所述相符，並有抵押權設定契約書
    、抵押權借款借據各乙份、他項權利證明書二份附於本院八十八年度執字第二五
    八三二號強制執行卷內、上開本票影本乙紙附於八十八年度票字第七五一五號本
    ；票裁定卷內，及收據影本二紙、支票影本九紙附卷可稽，自堪信為真實。
四、按當事人主張有利於己之事實者，就其事實有舉證之責任；又私文書經本人簽名
    者，推定為真正，民事訴訟法第二百七十七條前段、第三百五十八條第一項分別
    定有明文。經查，上訴人雖稱系爭抵押權設定契約書及抵押權借款借據上所載之
    內容並未經其同意，而係證人吳永進事後擅自填寫，惟上訴人既已自承上開文件
    上之簽名、蓋章均係其親自所為，且上訴人所有之不動產中，自七十九年四月三
    十日起，亦至少有八筆曾設定抵押權，有卷附土地登記謄本十四份、建物登記謄
    本十一份可證，顯見上訴人並非無經驗之人，應知悉上開設定契約書及借據之利
    害關係重大，當不至輕率地於空白之文件上簽名、蓋章，上訴人復未能就其主張
    之事實舉證以實其說，揆諸前揭法條之規定，自應推定上開文件上所載之內容為
    真正，確經上訴人同意，合先敘明。
五、被上訴人主張本件借款原訂之清償期為三個月即八十七年二月九日，與系爭抵押
    權設定契約書上所定之債務清償日期及上訴人用以擔保本件借款之本票到期日核
    屬相符，且上訴人自承係透過代書業者向素不相識之被上訴人借款，性質上屬於
    一般民間以營利為目的之短期借貸，通常亦均會約定清償期，至於清償期屆至後
    ，是否同意予以展延則係另一問題，從而上訴人辯稱借款之初並未約定清償期云
    云，並不足採，系爭借款原訂之清償期應即為八十七年二月九日，堪以認定。嗣
    上訴人屆期並未依約清償，被上訴人乃同意以契約原訂條件予以展延，雖被上訴
    人方面主張係為民法第三百二十條所定之新債清償，惟按所謂新債清償，必須當
    事人間有成立新債務之合意，且新債務與舊債務之債之要素應有所變更，始足當
    之，本件被上訴人所稱之新、舊債務其債之主體、客體及標的內容均屬相同，所
    不同者僅為清償期限，並無債之要素變更可言，是以性質上應屬經債權人同意之
    緩期清償，而非新債清償，附此敘明。復按借用人應於約定期限內，返還與借用
    物種類、品質、數量相同之物，未定返還期限者，借用人得隨時返還，貸與人亦
    得定一個月以上之相當期限，催告返還，民法第四百七十八條定有明文；所謂貸
    與人得定一個月以上之相當期限催告返還，非謂貸與人之催告必須定有期限，祇
    須貸與人有催告之事實，而催告後已逾一個月以上相當期限者，即認借用人有返
    還借用物之義務，最高法院七十三年台抗字第四一三號判例可資參照。經查，被
    上訴人允許上訴人緩期清償後，並未再另行約定清償期，性質上即屬不定期消費
    借貸，被上訴人以上訴人逾期未清償系爭借款為由，聲請本院於八十八年九月二
    十八日以八十八年拍字第四七二九號裁定，准予拍賣上訴人上開供本件借款擔保
    之不動產，並以之為執行名義聲請強制執行，揆諸前揭法條及判例意旨，即可認
    被上訴人係以行使系爭抵押權作為催告上訴人還款之意思表示；嗣本院執行處於
    八十八年十二月十七日前往上開不動產執行查封時，曾對在場之上訴人本人告以
    執行名義，有查封筆錄附於本院八十八年度執字第二五八三二號強制執行卷內可
    稽，則至遲於當天上開催告上訴人還款之意思表示即已送達於上訴人，依法其清
    償期應為一個月後即八十九年一月十六日，系爭不動產既係於其後之八十九年七
    月七日始為拍定，則被上訴人自得請求上訴人清償系爭借款本金，殆無疑義。
六、就系爭借款之利息部分，被上訴人主張兩造所約定之利率為月息百分之二點八，
    並以上訴人每月給付之三萬六千元，即為本金一百二十萬元之百分之二點八為據
    ，核與證人吳永進所述相符，上訴人則以前揭語詞置辯，經查：
  (一)一般借貸時，如約定得先攤還本金，其目的通常在於可使依本金計算之利息因此
    得以降低，或係因債務人之資力無法一次償還本金，而以分期付款之方式清償，
    以減輕債務人負擔。然系爭借款依上訴人所稱，除每月攤還本金外，利息部分仍
    依當初所借之本金一百二十萬元計算，而非依據每月所攤還的本金而逐月降低，
    則如此約定之目的顯非在於減輕上訴人利息部分之負擔，至為明確；此外，每月
    如係約定攤還本金一萬二千元，則以前開所認定之清償期三個月計算，屆期不過
    僅攤還本金三萬六千元，以借款本金一百二十萬元而言，對上訴人本金部分之負
    擔亦助益不大，衡諸常情，兩造間當無作此約定之必要，是以上訴人此部分之主
    張，尚非可採。
  (二)按解釋意思表示，應探求當事人之真意，不得拘泥於所用之辭句，民法第九十八
    條定有明文；復按解釋當事人之契約，應以當事人立約當時之真意為準，而真意
    何在，又應以過去事實及其他一切證據資料為斷定之標準，不能拘泥文字致失真
    意，最高法院三十九年台上字第一○五三號判例意旨可資參照。本件抵押權設定
    契約書中，雖於利息欄中記載為「無」，並於違約金欄中記載為「每逾壹日每萬
    元以新台幣壹佰元整計算」，然查，本件兩造當事人素不相識，上訴人係透過代
    書業者向被上訴人借款，性質上係屬一般民間以營利為目的之借貸，已如前述，
    衡諸常情，不可能沒有利息之約定，而且擔保系爭借款之抵押權為第二順位，即
    民間所俗稱之二胎借款，債務人之資力通常頗為困窘，既然被上訴人願意以較高
    之利息收入承擔此一風險，一般亦不會在借款之初，即預設上訴人可能無法清償
    ，而約定違約金，因為本金是否能夠全數清償往往都有疑慮，即便再約定高額違
    約金，亦無實益。參以證人吳永進於本院審理中證稱：「以違約金的設定當作利
    息，以避免法律上百分之二十的上限，所以在辦理抵押權登記時，沒有登記利息
    只有登記違約金，雖然違約金所設定的利率比約定的利息高，但是我們請求時還
    是只會依據約定的利息請求」等語（參見本院九十一年二月二十七日準備程序筆
    錄），顯見兩造於借款時應確有利息之約定，僅不過係在設定抵押權時，以約定
    違約金的方式供作抵押權擔保之範圍，不能單純以抵押權設定契約書上之記載，
    即認定本件借款並無利息之約定，至為灼然，從而上訴人此部分所辯，亦不足採
    。
  (三)綜上所述，本件借款兩造所約定之利息為月息百分之二點八，洵堪認定，另就月
    息百分之二點八而言，週年利率為百分之三十三點六，雖已逾民法第二百零五條
    所定週年利率百分之二十之上限，惟上訴人既就利息超過週年利率百分之二十部
    分已任意給付，即不得請求返還（最高法院二十九年上字第一三○六號判例意旨
    參照），故上訴人另主張給付超過週年利率百分之二十部分應抵充本金，亦非可
    採。
七、按自貸與金額中預扣利息，該預扣部分既未實際交付借用人，性質上係屬於民法
    第二百零六條所定之以折扣方式巧取利益，自不能認為係貸與本金額之一部（最
    高法院二十九年上字第一三○六號判例意旨參照），且本件於八十六年間成立之
    金錢借貸契約係屬要物契約，故利息先扣之金錢借貸，其貸與之本金額應以利息
    預扣後實際交付借用人之金額為準，該預扣利息部分，既未實際交付借用人，自
    不成立金錢借貸，最高法院八十七年台上字第一六八二號判決意旨可資參照。經
    查，上訴人借款之初，被上訴人曾預扣三個月利息即十萬零八百元等情，為兩造
    所不爭，揆諸前揭說明，本件借款之債權原本即應以一百零九萬九千二百元計（
    0000000-000000=0000000），兩造間於抵押權設定契約書上所約定之違約金，其
    真意既係為原債權之利息，其計算自亦應以此為據。
八、按抵押權所擔保者為原債權、利息、遲延利息及實行抵押權之費用，但契約另有
    訂定者，不在此限，民法第八百六十一條定有明文。故違約金雖非抵押權之法定
    擔保範圍，如經約定為抵押權擔保之範圍且經登記者，亦應在抵押權擔保債權範
    圍內。本件上訴人既於八十八年九月二日起未再依約繳息，即處於違約之狀態，
    被上訴人自得請求自該日起算之違約金。惟依契約自由原則，當事人雖可自由約
    定違約金之高低，但如固執此一原則，有時對債務人或其他債權人未免保護不週
    。蓋於訂約之際，債權人所要求之違約金，往往過高，債務人為求得契約之成立
    並表履行之決心，不得不予忍受，致為債權人利用而巧取利益，故民法第二百五
    十二條規定，約定之違約金過高者，法院得減至相當數額。而所謂違約金，係當
    事人間以確保契約之履行為目的，約定債務人於不履行債務時，應支付之金錢，
    故違約金本應推定為損害賠償之預約，約定之數額如與實際損害顯相懸殊者，法
    院自得以當事人實際上所受損失為標準予以核減至相當數額；至於是否相當則須
    依一般客觀事實、社會經濟狀況及當事人所受損害情形，以為酌定標準（最高法
    院十九年上字第一五五四號、四十九年台上字第八○七號判例參照）。經查，本
    件被上訴人雖並未依原約定之違約金計算方式請求，而係主動酌減為依原約定利
    率即月息百分之二點八請求，然按本件抵押權設定契約書上所約定之違約金條款
    ，就當事人之真意而言係供作原約定利息部分之擔保，其目的乃在於規避法律所
    規定之約定利率上限，已如前述，則為貫徹民法第二百零五條之立法目的，並參
    酌上訴人除當初預扣之三個月利息外，實際上已給付被上訴人六十二萬九千八百
    元（000000-000000=629800）等情，本院認本件違約金應酌減為按週年利率百分
    之二十即日息百分之零點零五四八計算，方為合理。又被告所據以請求之違約金
    係自八十八年九月二日起至八十九年七月十四日止，共計三百十七日，則其所得
    請求違約金之數額應為十九萬零九百四十九元（0000000*0.000548*317=190949
    ）。
九、綜上所述，上訴人依據強制執行法第四十一條第一項之規定，提起分配表異議之
    訴，就本院八十八年度民執竹字第二五八三二號拍賣抵押物強制執行事件之分配
    表次序五中，請求減縮更正被上訴人所分配之債權原本為一百零九萬九千二百元
    ，違約金為十九萬零九百四十九元部分核屬正當，應予准許，原審就此部分為其
    敗訴之判決，尚有未洽，上訴論旨求予廢棄改判，為有理由，應由本院廢棄改判
    ，至上訴人逾此部分之請求則屬無據，應予駁回，原審就此部分為其敗訴之判決
    ，核無不洽，上訴論旨求予廢棄，非有理由。
十、本件事證已臻明確，兩造所為之其他主張、陳述並所提之證據，經審酌後，認均
    與本件之結論無礙，爰不一一論述，併予敘明。
十一、據上論結，本件上訴為一部有理由、一部無理由，依民事訴訟法第四百三十六
      條之一第三項、第四百五十條、第四百四十九條第一項、第七十九條但書，判
      決如主文。
中　　　華　　　民　　　國　　九十一　　年　　　四　　　月　　二十六　　日
                                臺灣板橋地方法院民事第四庭
~B審判長法　官　陳財旺
~B      法　官　許瑞東
~B      法　官　張紹省
右正本證明與原本無異。
不得上訴。
中　　　華　　　民　　　國　　九十一　　年　　　四　　　月　　二十六　　日
~B　　　書記官　黃美雲
